臺灣臺中地方法院民事簡易判決
111年度豐簡字第439號
原      告  臺中市東勢區農會

法定代理人  劉進業  
訴訟代理人  張津菁  
被      告  劉炳煙  
訴訟代理人  施家治律師
上列當事人間分配表異議之訴事件，本院於民國111年8月23日言
詞辯論終結，判決如下：
    主      文
本院110年度司執字第54539號強制執行事件於民國111年5月4日
所製作之強制執行金額分配表，就被告於次序4所列之第一順位
抵押權新臺幣46萬709元應予剔除，並將該剔除部分分配予原告
。
訴訟費用由被告負擔。
    事實及理由
一、原告主張：
　㈠緣原告前對訴外人楊凱安（原名：楊宗澤，即訴外人楊國樑
    之繼承人）所有之臺中市○○區○○段000地號土地（下稱系爭
    土地）聲請強制執行，由鈞院以110年度司執五字第54539號
    強制執行事件（下稱系爭執行事件）受理在案，因系爭土地
    設有第一順位抵押權，經被告陳報債權後列入分配，而系爭
    執行事件業已拍定並就執行所得金額製作分配表。然被告於
    系爭執行事件陳報債權狀所附之本票【發票人：楊國樑、發
    票日：民國80年2月5日、到期日：80年5月4日、票號：CH02
    8005號、票面金額：新臺幣（下同）20萬元，下稱系爭本票
    】之到期日為80年5月4日，然執票人即被告並未於系爭本票
    到期後3年內對發票人楊國樑行使付款請求權，已無權對發
    票人主張系爭本票上所載之20萬元之本票債權；再者，被告
    應就被告與訴外人楊國樑間確有20萬元之消費借貸關係負舉
    證責任，被告雖有提出抵押權設定文件、系爭本票，惟並未
    提出確有交付20萬元借款予訴外人楊國樑之事實，故第一順
    位抵押權人即被告已無擔保之原債權，不得參加分配。又縱
    如被告所述系爭債權為消費借貸關係，因被告未於系爭本票
    到期日起算15年內行使返還借款請求權，是該請求權業已於
    95年5月4日消滅，且擔保系爭債權所設定之抵押權亦於100
    年5月4日消滅，被告已無權行使抵押權參與分配。為此，爰
    依強制執行法第41條第1項前段規定，提起本件訴訟等語。
    並聲明：鈞院系爭執行事件，於111年5月4日所製作之強制
    執行金額分配表，就被告於次序4第一順位抵押權所列入優
    先分配之46萬709元債權額，應減為0元，並應將其減少之金
    額46萬709元，改分配予原告。
　㈡對被告抗辯之陳述：
　1.原告依強制執行法第39條第1項規定，本可對被告所陳報主
    張之債權聲明異議，因異議未終結，則原告依強制執行法第
    41條第1項本文規定提起本件分配表異議之訴，依法有據。
　2.又系爭票據債權本金請求權因被告未於83年5月4日前行使而
    時效消滅，83年5月4日當日之本票利息請求權，依民法第12
    6條規定，亦於88年5月4日因時效而消滅。而債權請求權消
    滅時效完成時，債務人取得之拒絕給付之權利，此非專屬於
    債務人本身之財產上權利，原告自得代位系爭本票之債務人
    即訴外人楊國樑之繼承人，對被告主張其債權請求權已因時
    效完成而消滅，拒絕向被告為清償及拒絕被告參與系爭執行
    事件拍定案款之分配。
二、被告則以：
　㈠原告就債權存在與否提起本件分配表異議之訴，不符法制。
    且系爭本票所載之系爭債權非單純本票債權，係借貸關係，
    並設定抵押權，又系爭債權自80年5月4日至111年3月22日之
    利息及違約金為451萬2,400元，以5年之時效計算，約為72
    萬7,806元，而分配予被告之金額僅46萬706元，此部分之時
    效未消滅，況原告亦無時效抗辯權。
　㈡代位行使權利通常係指對第三人之債權，債務人怠於行使權
    利，始能代位，而時效抗辯非財產權，係債務人專有之抗辯
    權，是原告主張代位楊國樑之繼承人行使權利，應不符法制
    。縱認原告代位權成立，因債權未消滅，利息及違約金至少
    有5年未時效消滅，仍有72萬7,806元應分配予被告。
　㈢又遲延利息係賠償債務給付遲延所生之損害，非定期債務，
    無民法第126條短期時效之適用，亦即仍有218萬3,418元之
    利息及違約金未罹時效。
　㈣依強制執行法第145條規定，抵押權擔保之請求權，雖經時效
    消滅，債權人仍得就抵押物取償，況抵押權所擔保之債權，
    依民法第861條第1項規定，不僅只有本金，尚包含違約遲延
    利息及違約金等，不斷產生之違約金及利息有未罹於時效消
    滅者，抵押權當然亦未消滅等語，資為抗辯。並聲明：原告
    之訴駁回。
三、本院得心證之理由：
  ㈠原告主張其對訴外人楊凱安所有之系爭土地聲請強制執行，
    由本院以系爭執行事件受理在案，因系爭土地設有第一順位
    抵押權，經被告陳報債權後列入分配，而系爭執行事件業已
    拍定並就執行所得金額製作系爭分配表；又被告於系爭執行
    事件之陳報債權狀確有陳報系爭本票等情，業據原告提出本
    院民事執行處111年5月6日中院平110司執五字第54539號函
    、系爭分配表、分配結果彙總表、被告之陳報狀等件為證（
    見本院卷第19至35頁），並經本院依職權調取系爭執行事件
    卷宗核閱無誤，此部分事實，堪為認定。
  ㈡按時效完成後，債務人得拒絕給付；又按債務人怠於行使其
    權利時，其債權人因保全債權，得以自己名義行使其權利，
    民法第144條第1項及第242條前段分別定有明文。次按上揭
    代位權行使之範圍，就同法第243條但書規定意旨推之，並
    不以保存行為為限，凡以權利之保存或實行為目的之一切審
    判上或審判外之行為，諸如假扣押、假處分、聲請強制執行
    、實行擔保權、催告、提起訴訟等，債權人皆得為之（最
    高法院69年度臺抗字第240號裁定參照）。又依民法第144條
    第1項規定，消滅時效完成之效力，當使債務人得拒絕給付
    ，即債務人取得拒絕給付抗辯權；易言之，消滅時效之效
    力，我國民法係採抗辯權發生主義，認為請求權之消滅時效
    完成後，債務人僅有拒絕給付之抗辯權，並非使請求權當然
    消滅，債務人若不行使其抗辯權，法院自不得以消滅時效業
    已完成，即認請求權已歸消滅（最高法院71年度臺上字第83
    3號及72年度臺上字第816號等判決意旨參照）。據此，可知
    時效抗辯權即拒絕給付之抗辯權，為權利之一種，如債務人
    對於債權人怠於行使此項抗辯權時，非不得由他債權人代位
    行使。次按票據上之權利，對本票發票人，自到期日起算，
    3年間不行使，因時效而消滅，票據法第22條第1項定有明文
    。
  ㈢查系爭本票之到期日為80年5月4日，則系爭本票債權請求權
    ，應於83年5月4日因時效完成而消滅，被告並未舉證證明其
    間有何中斷時效之事由，則原告主張系爭本票之債權請求權
    已因時效而消滅，即屬有據，又依前開說明，時效抗辯權為
    權利之一種，如債務人對於債權人怠於行使此項抗辯權時，
    自得由債權人代位行使，是以，原告本於債權人之地位，代
    位債務人即訴外人楊凱安對被告行使時效抗辯權，於法有據
    ，被告辯稱此抗辯權專屬於債務人云云，並非可採。
  ㈣至於被告抗辯系爭本票係擔保被告與訴外人楊國樑間之20萬
    元借款債務云云，然此為原告所否認，被告就此亦未能舉證
    以實其說（見本院卷第78頁），已無法認定被告與訴外人楊
    國樑間曾存有消費借貸關係，更無從認定系爭支票係擔保消
    費借貸債務，則被告此部分抗辯，亦無可採。
四、從而，原告依強制執行法第41條規定，請求將本院系爭執行
    事件，於111年5月4日所製作之強制執行金額分配表，就被
    告於次序4第一順位抵押權所列入優先分配之46萬709元債權
    額剔除，並將剔除部分之金額分配予原告，為有理由，應予
    准許。
五、本件事證已臻明確，兩造其餘攻擊防禦方法及所提證據資料
    ，核與本件判決所得心證及結果均不生影響，爰不再逐一論
    述，併此敘明。
六、訴訟費用負擔之依據：民事訴訟法第78條。
中　　華　　民　　國　　111 　年　　9 　　月　　30　　日
                  豐原簡易庭    法  官  廖弼妍
如不服本判決，應於送達後20日內，向本院提出上訴狀並表明上
訴理由，如於本判決宣示後送達前提起上訴者，應於判決送達後
20日內補提上訴理由書（須附繕本）。如委任律師提起上訴者，
應一併繳納上訴審裁判費。
以上為正本係照原本作成。
中　　華　　民　　國　　111 　年　　9 　　月　　30　　日
                                書記官  陳貴卿